【裁判字號】    98,簡上,169
【裁判日期】    990203
【裁判案由】    違反藥事法
【裁判全文】
臺灣高雄地方法院刑事判決             98年度簡上字第169號
上  訴  人
即  被  告  台灣尖端先進生技醫藥股份有限公司
兼  代表人  己○○
上  訴  人
即  被  告  乙○○
上三人共同
選任辯護人  郭慧雯律師
上列上訴人即被告因違反藥事法案件，不服本院高雄簡易庭中華
民國98年2 月2 日96年度審簡字第6936號刑事簡易判決（聲請簡
易判決處刑案號：臺灣高雄地方法院檢察署96年度偵字第22735
號），提起上訴，本院管轄之第二審合議庭認不得以簡易判決處
刑，改依通常程序審理，並自為第一審判決如下：
    主  文
原判決撤銷。
台灣尖端先進生技醫藥股份有限公司、己○○、乙○○均無罪。
    理  由
一、聲請簡易判決處刑意旨略以：被告己○○兼址設臺北市○○
    區○○路三段98號4 樓之被告「台灣尖端先進生技醫藥股份
    有限公司」之代表人，該公司經營項目包括醫療器材批發、
    零售等業務，被告乙○○則係該公司所屬址設高雄市○○區
    ○○路12之1 號之「台灣尖端醫事檢驗所」之負責人，均明
    知於民國91至93年間，欲輸入、販賣醫療器材，應先申請中
    央衛生主管機關查驗登記，經核准並發給醫療器材許可證後
    ，始得為之，被告兼代表人己○○竟仍基於未經核准擅自輸
    入、販賣醫療器材之犯意，自91年11月間起，以該公司名義
    擅自輸入「C12 多腫瘤標誌物蛋白質晶片檢測系統」醫療器
    材後，在該公司網頁上登載上開器材可精準檢測人體是否罹
    癌及其種類之廣告，而以「癌症篩檢健康檢查」之方式販售
    上開醫療器材。適有被害人丙○○因其配偶即被害人丁○○
    之父親即被害人戊○○於93年7 月間起出現腹瀉症狀，疑似
    罹患大腸癌，經網路搜尋得知該公司販賣之上開器材具有如
    廣告所載功能，遂與被告乙○○取得聯繫，被告乙○○即於
    93年9 月23日前往高雄市○鎮區○○路202 號被害人戊○○
    住處為其全家7 人抽血，並向被害人丙○○收取每人新臺幣
    （下同）3,500 元，合計2 萬4,500 元之費用，再將被害人
    戊○○等人之血液檢體送往該公司檢驗，以此方式販售上開
    醫療器材。嗣因該公司檢驗結果，認被害人戊○○等人之檢
    驗結果均在參考值範圍內，僅鐵蛋白單一項數值較低，然被
    害人戊○○竟於94年1 月25日經診斷罹患大腸癌，被害人戊○○等人憤而提出告訴，因認被告己○○涉犯藥事法第84條
    第1 項、第2 項之未經核准擅自輸入、販賣醫療器材罪嫌，
    被告乙○○涉犯藥事法第84條第2 項之未經核准擅自販賣醫
    療器材罪嫌，及被告公司應依藥事法第87條之規定科以罰金
    刑等語。
二、按被告以外之人於審判外之陳述，雖不符刑事訴訟法第159
    條之1 至第159 條之4 之規定，而經當事人於審判程序同意
    作為證據，法院審酌該言詞陳述或書面陳述作成時之情況，
    認為適當者，亦得為證據，刑事訴訟法第159 條之5 第1 項
    定有明文。本件如後所引證據，均經檢察官、被告3 人及選
    任辯護人同意作為證據（見本院簡上卷第155 頁），本院審
    酌各項證據作成情形，認以之為證據並無不當，依刑事訴訟
    法第159 條之5 第1 項之規定，均得作為證據。
三、聲請簡易判決處刑意旨認被告3 人涉犯上開罪嫌，無非係以
    告訴人即被害人丙○○、丁○○、戊○○於偵查及原審訊問
    中之證述、證人即被告公司之員工許文靜於偵查中之證述、
    上開器材之廣告文宣、被害人戊○○之檢驗報告書、行政院
    衛生署92年2 月7 日衛署藥字第0920313362號公告、94年4
    月15日衛署藥字第0940010935號、94年7 月5 日衛署藥字第
    0940023546號函及該公司商工登記資料公示查詢系統查詢資
    料各1 份為其論據。訊據被告3 人則均坦承有如聲請意旨所
    指於上揭時間，以該公司名義輸入上開醫療器材，並以上開
    「癌症篩檢健康檢查」之方式販售之，及被告乙○○確有於
    93年7 月間為被害人戊○○全家7 人抽血，收取上開費用，
    再將血液檢體送往該公司檢驗，認被害人戊○○等人之檢驗
    結果均在參考值範圍內，詎被害人戊○○於94年1 月25日經
    診斷罹患大腸癌之事實，惟均堅決否認有何違反藥事法之犯
    行，一致辯稱：伊等所輸入、販賣之「C12 多腫瘤標誌物蛋
    白質晶片檢測系統」於91年至93年間係屬94年6 月20日前，
    暫無須辦理查驗登記之醫療器材，何況被告公司早於94年5
    月20日全面停止販賣，渠等主觀上也不知道輸入、販賣該器
    材有何違反藥事法規定等語，並以為上訴理由。共同選任辯
    護人則以：依行政院衛生署歷來公告函示，可知上開「C12
    多腫瘤標誌物蛋白質晶片檢測系統」非屬應即刻辦理查驗登
    記之醫療器材，而係於94年6 月20日前享有5 年緩衝期之產
    品，聲請簡易判決處刑意旨所舉上開行政院衛生署之函文疏
    未慮及此，且原審亦曲解如後所示公告、函文意旨，均於法
    有違等語，作為辯護及上訴意旨。
四、按藥事法所稱「醫療器材」，係包括診斷、治療、減輕或直
    接預防人類疾病，或足以影響人類身體結構及機能之儀器、
    器械、用具及其附件、配件、零件，82年2 月5 日修正公布
    施行之藥事法第13條定有明文。嗣於93年4 月21日增定第2
    項規定：「前項醫療器材，中央衛生主管機關應視實際需要
    ，就其範圍、種類、管理及其他應管理事項，訂定醫療器材
    管理辦法規範之。」行政院衛生署遂於93年12月30日發布醫
    療器材管理辦法，該辦法第3 條依據功能、用途、使用方法
    及工作原理予以分類，及按風險由低至高區分為一、二、三
    等級，此觀卷附該辦法暨附件所示醫療器材之分類分級品項
    表1 份自明（見簡上卷第92至95頁）。查本件該公司輸入、
    販賣之「C12 多腫瘤標誌物蛋白質晶片檢測系統」產品之原
    理及用途係利用免疫化學發光檢測法，而在生物晶片上結合
    12種不同之癌症特異抗體，藉以偵測抽樣血液檢體中是否含
    有癌症抗原，應屬上開辦法暨附件列屬第二等級、編號代碼
    C.6010所稱之「腫瘤相關抗原免疫試驗系統」等情，業據被
    告2 人供承明確，核與證人即被害人丙○○於偵查中證述之
    情節相符，復有該公司對該產品之廣告說明、使用該產品所
    為之檢測報告各1 紙附卷可稽（見簡上卷第158 頁、他卷第
    6 、29頁），足見該產品確屬藥事法所稱「醫療器材」無疑
    。是以，本件爭點厥為：被告3 人於91年11月間起至93年9
    月間止，是否應先申請中央衛生主管機關查驗登記，經核准
    並發給醫療器材許可證後，始得輸入上開醫療器材？本院茲
    先將相關法律規定、公告函示等抽象規範予以分析論述，後
    就本件得心證之具體理由詳述如下：
  (一)按行為之處罰，以行為時之法律有明文規定者為限，刑法第
    1 條前段開宗明義，定有明文。此即「罪刑法定主義」，旨
    在限制刑事實體法律條文之解釋，不得超出法條文字容許之
    範圍，僅得以其可能文意，包括文字之自然意義、文字間之
    相關意義、及貫穿全部文字之整條意義，作為解釋刑法條文
    之最大界線。且此主義係刑事法律基本原則，不論對行為人
    處以刑事處分之法律規範形式為何，均有適用。關於犯罪構
    成要件及刑罰事項，固須由立法機關制定「刑事法律」明文
    之，以為規範，然在立法裁量及技術上，容有考量事件之性
    質、侵害法益之輕重，將違反行政法義務之行為課予刑事責
    任，並另立罰則章節，定於行政法律之內，此即屬於行政刑
    法或稱附屬刑法之範疇。而行政刑法既以違反行政義務為其
    處罰要件，則行政刑法之構成要件不可避免地存有行政從屬
    性，包括「概念上從屬」，此即不確定法律概念之構成要件
    之解釋須以行政法上之解釋為依據；與「法規指示從屬」，
    此即構成要件中含有須依其他行政法規作判斷之要素；及「
    空白構成要件」，即刑事責任規定本身只保留部分構成要件
    或法律效果，而將行為規範置於行政法規或其他法規中，必
    待補充其空白部分後，方能成為完整之構成要件。此種行政
    從屬性，係基於行政機關具有專業知識與配備，故立法者基
    於委任立法之授權，委由主管機關以行政命令予以補充，來
    完成規範機能，是其補充之內容自應具體、明白及確定，始
    得依該經授權補充完整構成要件之法條對行為人科予罪刑，
    以符罪刑法定之精神。查藥事法係為規範藥物、藥商、藥局
    及其有關事項，且在該法內復對違反相關規定之情形定有刑
    事及行政處罰之罰則規範，本質上就刑事罰部分，係屬行政
    刑法之範疇，基此，在實務上對於藥事法相關要件解釋、範
    圍涵攝之解釋，必須參照行為人行為當時主管機關即行政院
    衛生署所公告、函示之範疇。進一步言之，認定行為人構成
    該犯罪行為，應仍以該為補充構成要件之公告、函示在行為
    人行為時業已合法存在並確定其內容為前提，要不得以事後
    之命令補充該法律授權之空白構成要件，使行為人有受不確
    定刑事處分之危險，致有違前揭刑法第1 條前段所揭櫫之罪
    刑法定主義。
  (二)次按藥事法初於59年8 月17日公布施行，關於醫療器材輸入
    之規範，原於第36條第1 項規定：「輸入醫療器材，應將其
    結構、材料、規格、性能、用途、用法、圖樣、說明書、樣
    品等，繳納證書費、查驗費，申請中央衛生機關查驗登記，
    經核准發給許可證後，始得輸入。」於82年2 月5 日修正公
    布施行時，移列至同法第40條第1 項，並修正為：「製造、
    輸入醫療器材，應將其結構、材料、規格、性能、檢驗規格
    與方法及有關資料或證件，連同圖樣、仿單及樣品，並繳納
    證書費、查驗費，申請中央衛生主管機關查驗登記，經核准
    發給醫療器材許可證後，始得製造或輸入。」又於93年4 月
    21日修正公布施行為現行條文：「製造、輸入醫療器材，應
    向中央衛生主管機關申請查驗登記並繳納費用，經核准發給
    醫療器材許可證後，始得製造或輸入。」均明文規定輸入醫
    療器材須向中央衛生主管機關即行政院衛生署申請「查驗登
    記」，經核准發給醫療器材許可證後，始得為之。倘違反上
    開規範，藥事法罰則章自82年2 月5 日是次修正公布即定有
    第84條第1 項、第2 項規定：「未經核准擅自製造或輸入醫
    療器材者，處3 年以下有期徒刑，得併科新臺幣10萬元以下
    罰金。明知為前項之醫療器材而販賣、供應、運送、寄藏、
    牙保、轉讓或意圖販賣而陳列者，依前項規定處罰之。」作
    為處罰依據，迄今未經修正，故可知該條項所處罰未經核准
    擅自輸入醫療器材之行為，係以「須向行政院衛生署申請查
    驗登記」為其前提，若該醫療器材於輸入、販賣之際，尚毋
    須向行政院衛生署申請查驗登記即得輸入，自不能遽以上開
    處罰規定予以論處。
  (三)查行政院衛生署有歷次關於醫療器材應申請查驗登記之相關
    函示、公告如下述(1)至(8)：
  (1)76年10月23日以衛署藥字第700221號公告：
    除肝炎、血型試劑外，其他體外診斷試劑暫無須辦理查驗登
    記，其輸入無須事前申請核發醫療器材許可證等語（見簡上
    卷第42、43頁、簡卷第19至20頁、偵卷第18、19頁）；
  (2)83年7 月5 日以衛署藥字第83040659號公告：
    應辦理查驗登記之醫療器材種類表等語（見本院簡上卷第44
    頁公告事項內文）；
  (3)89年6 月21日以衛署藥字第89034251號公告：
    醫療器材分類分級管理規定，將醫療器材依危險性由低至高
    程度分為第一、二、三共三等級，第一等級者均無須辦理查
    驗登記，第二等級者部分品項無須辦理查驗登記，第三等級
    者才全部須辦理查驗登記，原依上揭(2)於83年7 月5 日經公
    告應辦理查驗登記之醫療器材自89年6 月21日起，改依新分
    類辦理，其餘本次公告之品項則給予5 年緩衝期，非屬公告
    之品項仍應向行政院衛生署函詢等語（見簡上卷第44頁、簡
    卷第15、16、158 、159 頁）；
  (4)90年12月5 日發布「藥品查驗登記審查準則－生物性體外診
    斷試劑之查驗登記」第1 條第1 、2 款規定：
    體外診斷藥物係指用來診斷疾病或在判定治療前、治療中、
    預防疾病或疾病復發等健康狀況所用之生物藥品、醫療器材
    或其他工具。目前應辦理藥品查驗登記之生物性體外診斷試
    劑有肝炎檢驗試劑、人類免疫缺乏病毒檢驗試劑、人類嗜T
    淋巴球病毒檢驗試劑、Anti-A，Anti-B血型分類試劑，其管
    理適用藥事法之藥品管理，非屬上述4 類試劑之體外診斷試
    劑，列屬「暫無須辦理查驗登記之醫療器材」（見簡上卷第
    59至64 頁、偵卷第20頁）；
  (5)91年12月20日以衛署藥字第0910079179號公告：
    修訂上揭(3)之分類分級等語（見簡上卷第65頁、簡卷第166
    至174 頁）；
  (6)92年2 月7 日以衛署藥字第0920313362號公告：
    體外診斷試劑應依上揭(3)、(5)公告予以分類分級，且上揭(4)
    所列舉4 項試劑從藥品改列屬第三等級之醫療器材管理等語
    （見本院簡上卷第66頁、簡卷第14頁、第156 、157 頁、偵
    卷第46、47頁）；
  (7)93年4 月6 日以衛署藥字第0930311140號函覆各醫院、公會
    ：
    醫療器材已如上揭(3)分類，且除上揭(2)、(4)所示及涉及新檢
    驗項目、方法、原理之體外診斷試劑，須即刻符合查驗登記
    之規定外，其餘醫療器材則有5 年緩衝期至94年6 月20日（
    見簡上卷第67、68頁）；
  (8)94年4 月28日以衛屬藥字第0940300620號公告：
    第一等級醫療器材，或非屬於上揭(2)所示應辦理查驗登記且
    有檢具1 年以上上市證明之第二級醫療器材，於94年6 月20
    日之緩衝期截止前，備齊資料提出查驗登記申請者，可於94
    年12月31日前繼續販售等語（簡上卷第79頁、簡卷第18頁）
    。
  (9)綜合以上函文及準則可知，體外診斷試劑固屬醫療器材，惟
    尚非所有體外診斷試劑於輸入前均須向行政院衛生署申請查
    驗登記，仍須視其是否在該署公告應辦理查驗登記之範圍內
    。而該署如上揭(1)所示自76年10月23日以降，逐步擴大應辦
    理查驗登記之範圍，由原僅列舉之肝炎、血型試劑，迄如上
    揭(3)所示於89年6 月21日將醫療器材分類分級管理，僅第三
    級及第二級部分醫療器材須即刻辦理查驗登記，其餘享有5
    年緩衝期至94年6 月20日。行政院衛生署復如上揭(4)所示，
    於90年12月5 日以列舉方式，確認僅上開4 項體外診斷試劑
    須即刻辦理查驗登記，其餘列屬「暫無須辦理查驗登記之醫
    療器材」。
  (四)準此，本件被告3 人於91年至93年間之際，所輸入、販賣之
    「C12 多腫瘤標誌物蛋白質晶片檢測系統」並非必須即刻辦
    理查驗登記者，而係列屬「暫無須辦理查驗登記之醫療器材
    」。至聲請簡易判決處刑意旨所舉認為該醫療器材應即刻辦
    理查驗登記之依據即行政院衛生署92年2 月7 日衛署藥字第
    0920313362號公告及94年4 月15日衛署藥字第0940010935號
    、94年7 月5 日衛署藥字第0940023546號針對本件所為函覆
    臺北市政府衛生局、高雄市府衛生局之函文（見他卷第8 、
    25頁），經本院審酌後，認前者公告即為上揭(三)(6)所示公告
    ，並未將本件醫療器材納入即刻應辦理查驗登記之範圍內，
    故聲請意旨執此公告作為論據，顯有誤會；而後兩者函文遽
    以該署迄94年間未曾核准本件醫療器材輸入、販賣為由，逕
    謂被告3 人所為違反藥事法規定，以致於漏未慮及如上揭(三)
    (3)所示於89年6 月21日起算之5 年緩衝期限。正因如此，行
    政院衛生署乃迭於98年6 月19日以衛署藥字第0980325853號
    、於98年8 月19日以衛署藥字第0980020744號、第00000000
    00號、於98年11月3 日以衛署藥字第0980026034 號 函，一
    改前開94年4 月15日、94年7 月5 日之見解，反而一再明確
    表示本件被告3 人所輸入、販賣之「C12 多腫瘤標誌物蛋白
    質晶片檢測系統」於91至93年間屬於暫時無須辦理查驗登記
    取得醫療器材許可證之產品等語（見簡上卷第108 、120 、
    12 8、132 頁）。綜上，聲請意旨執此等函文為其論據，均
    洵無所據，委不可採，被告3 人及共同選任辯護人前詞所辯
    應屬可採，自無從以藥事法第83條予以相繩，亦無同法第87
    條對法人科以罰金刑之適用。
五、從而，被告3 人固有聲請簡易判決處刑意旨所指輸入、販賣
    上開「C12 多腫瘤標誌物蛋白質晶片檢測系統」醫療器材乙
    節，然其並非應向中央衛生主管機關申請查驗登記，始得輸
    入、販賣之醫療器材，則被告3 人所為核非藥事法第84條第
    1 項、第2 項所謂「未經核准擅自製造或輸入醫療器材者」
    ，此外，復查無其他積極證據足資證明被告3 人確有聲請意
    旨所指違反藥事法之犯行，揆諸前揭刑法第1 條前段及「罪
    刑法定主義」之說明，即無從為有罪之認定。原審未察，徒
    依循上揭行政院衛生署94年4 月15日、94年7 月5 日對本件
    醫療器材認定存有誤解之函文，逕認本件醫療器材須即刻辦
    理查驗登記；復將上揭(三)(8)公告所示於94年6 月20日之緩衝
    期截止前提出查驗登記申請始可繼續販賣至94年12月31日之
    意旨，誤解為須於94年6 月20日前提出申請始可繼續販賣至
    該日屆滿，而遽論被告3 人犯違反藥事法之罪，均有未合，
    被告3 人上訴意旨否認犯罪，指摘原判決不當，為有理由，
    自應由本院撤銷原判決，另為被告3 人均無罪之諭知。
六、末按法院得為簡易判決處刑者，以所科之刑係宣告緩刑、得
    易科罰金之有期徒刑及拘役或罰金為限；於檢察官聲請以簡
    易判決處刑之案件，經法院認應為無罪判決之諭知者，應適
    用通常程序審判之，刑事訴訟法第449 條第3 項、第451 條
    之1 第4 項但書第3 款、第452 條分別規定甚明。又地方法
    院簡易庭對被告為簡易判決處刑後，經提起上訴，而地方法
    院合議庭認應為無罪判決之諭知者，依同法第455 條之1 第
    3 項準用第369 條第2 項之規定意旨，應由該地方法院合議
    庭撤銷簡易庭之判決，改依第一審通常程序審判，該判決應
    屬「第一審判決」，檢察官仍得依通常上訴程序上訴於管轄
    第二審之高等法院，最高法院91年台非字第21號判例意旨可
    資參照。準此，本件被告3 人既經本院均為無罪諭知，已不
    符合得為簡易判決處刑之情形，除撤銷原審判決外，並應逕
    行改依第一審通常程序判決之，檢察官如不服本判決，仍得
    於法定上訴期間內，向管轄之第二審法院提起上訴，併此敘
    明。
據上論斷，應依刑事訴訟法第455 條之1 第1 項、第3 項、第45
2 條、第451 條之1 第4 項但書第3 款、第369 條第1 項前段、
第364 條、第301 條第1 項，判決如主文。
本案經檢察官甲○○到庭執行職務。
中    華    民    國    99    年    2     月     3    日
                  刑事第十四庭   審判長法  官  陳銘珠
                                       法  官  林揚奇
                                       法  官  李俊霖
以上正本證明與原本無異。
如不服本判決應於收受送達後10日內向本院提出上訴書狀，並應
敘述具體理由；如未敘述上訴理由者，應於上訴期間屆滿後20日
內向本院補提理由書（均須按他造當事人之人數附繕本）「切勿
逕送上級法院」。
中    華    民    國    99    年    2     月    3     日
                                       書記官  武凱葳

司法院資訊處製作；財團法人民間司法改革基金會備份。
